【裁判字號】    98,上訴,1440
【裁判日期】    990325
【裁判案由】    偽造有價證券
【裁判全文】
臺灣高等法院臺中分院刑事判決        98年度上訴字第1440號
上  訴  人
即  被  告  甲○○
選任辯護人  杜逸新律師
上列上訴人因偽造有價證券案件，不服臺灣苗栗地方法院97年度
訴字第837號中華民國98年4月21日第一審判決（起訴案號：臺灣
苗栗地方法院檢察署97年度偵字第4283號），提起上訴，本院判
決如下：
    主  文
原判決關於甲○○部分撤銷。
甲○○共同犯偽造有價證券罪，處有期徒刑貳年；緩刑伍年，並
應向公庫支付新臺幣壹拾伍萬元。扣案以陳柏儒、丙○○、乙○○為共同發票人，面額新臺幣貳佰柒拾萬元，發票日為中華民國
九十五年四月十八日，票號TH六二四九五七號本票上之丙○○、
乙○○為共同發票人部分沒收。
    事  實
一、甲○○自民國（以下同）95年初起至同年5月間止，陸續借
    款予陳柏儒〈犯偽造有價證券罪部分，另經原審法院判處有
    期徒刑一年八月，緩刑五年，並應向指定之公益團體、地方
    自治團體或社區提供一百小時之義務勞務確定〉約新臺幣（
    以下同）二百七十餘萬元，陳柏儒於借款後無法依約清償，
    分別於95年6月20日簽發面額為二百七十萬元，於同年7月3
    日簽發面額為五十一萬三千七百元之本票二紙交予甲○○作
    為借款本息擔保。嗣甲○○收受上開本票後，以陳柏儒業已
    離職〈原任職於苗栗縣「竹南信用合作社」〉無工作收入，
    且未提供不動產物保，亦無具有資力之第三人保證上開借款
    債務得依約清償，憂慮債權無法獲得確保，而於95年8月間
    某日，在苗栗縣竹南鎮○市路○段170號其經營之土地代書
    事務所內，要求原無偽造本票之有價證券犯意之陳柏儒應再
    交付陳柏儒之父親丙○○、兄長乙○○擔任共同發票人之本
    票作為上開借款擔保，而教唆陳柏儒犯偽造丙○○、乙○○
    二人為本票共同發票人以偽造有價證券，並經陳柏儒同意；
    繼甲○○、陳柏儒二人均明知丙○○、乙○○二人並未同意
    與陳柏儒擔任陳柏儒所簽發本票共同發票人以擔保陳柏儒向
    甲○○借款，甲○○並越出教唆陳柏儒偽造有價證券之犯意
    ，與陳柏儒基於共同偽造有價證券之犯意聯絡，取出其所有
    置放在上開代書事務所內票號TH六二四九五七號本票一紙交
    予陳柏儒，除由陳柏儒簽寫發票金額為二百七十萬元，發票
    日為95年4月18日，發票人陳柏儒及按「陳柏儒」指印一枚
    外，陳柏儒並在該本票發票人欄已簽署「陳柏儒」下方處偽
    造「丙○○」、「乙○○」二人署押及指印各一枚，以示上
    開本票係陳柏儒、丙○○、乙○○三人共同簽發而偽造上開
    本票，後再交予甲○○，足生損害予丙○○、乙○○二人。
    嗣至97年3月13日，陳柏儒仍未償還借款，甲○○乃持上開
    偽造本票向臺灣苗栗地方法院民事庭聲請裁定准予強制執行
    而行使之，丙○○、乙○○則於接獲臺灣苗栗地方法院民事
    庭97年度票字第134號裁定後，質問陳柏儒而知悉上情。
二、案經丙○○、乙○○二人分別訴由臺灣苗栗地方法院檢察署
    檢察官偵查起訴。
    理  由
壹、證據能力部分：
一、被告之選任辯護人抗辯證人陳柏儒之警詢筆錄部分不具有證
    據能力部分〈本院卷第48頁背面〉：
  (一)按被告以外之人（包括證人、鑑定人、告訴人、被害人及共
    同被告等）於檢察事務官、司法警察官或司法警察調查中所
    為之陳述，與審判中不符時，其先前之陳述具有較可信之特
    別情況，且為證明犯罪事實存否所必要者，得為證據，刑事
    訴訟法第159條之2定有明文。所謂「前後陳述不符」之要件
    ，應就前後階段之陳述進行整體判斷，以決定其間是否具有
    實質性差異，惟無須針對全部陳述作比較，陳述之一部分有
    不符，亦屬之。而所謂「較可信之特別情況」之情形，亦應
    就前後陳述時之各種外部情況進行比較，以資決定何者外部
    情況具有可信性。若陳述係在特別可信之情況下所為，則虛
    偽陳述之危險性即不高，雖係審判外陳述，或未經被告反對
    詰問，仍得承認其有證據能力。
  (二)查陳柏儒於警詢、偵查、原審法院審理中皆一致證稱伊向被
    告甲○○借款無法清償，被告要求伊偽造如犯罪事實欄所載
    本票一紙作為借款擔保等語〈另詳后述〉，前後證述並無差
    異，且陳柏儒之警詢亦查無具有較可信之特別情況，另被告
    之選任辯護人並抗辯稱陳柏儒之警詢筆錄不具有證據能力等
    語，是陳柏儒之警詢筆錄自不具有證據能力。
二、被告之選任辯護人抗辯證人丙○○、乙○○之偵查筆錄部分
    不具有證據能力部分〈本院卷第48頁背面〉：
  (一)按被告以外之人於偵查中向檢察官所為陳述，除顯有不可信
    之情況者外，得為證據，同法第159條之1第2項定有明文。
    偵查中對被告以外之人（包括證人、鑑定人、告訴人、被害
    人及共同被告等）所為之偵查筆錄，或被告以外之人向檢察
    官所提之書面陳述，性質上均屬傳聞證據。惟現階段刑事訴
    訟法規定檢察官代表國家偵查犯罪、實施公訴，依法其有訊
    問被告、證人及鑑定人之權，證人、鑑定人且須具結，而實
    務運作時，檢察官偵查中向被告以外之人所取得之陳述，原
    則上均能遵守法律規定，不致違法取供，其可信度極高，職
    是，被告以外之人前於偵查中已具結而為證述，除反對該項
    供述得具有證據能力之一方，已釋明「顯有不可信之情況」
    之理由外，不宜以該證人未能於審判中接受他造之反對詰問
    為由，即遽指該證人於偵查中之陳述不具證據能力。
  (二)本件丙○○、乙○○二人於偵查中所為之證述，未曾提及檢
    察官在偵查時有不法取供之情形而反對該項供述得具有證據
    能力，亦未釋明上開供述有顯不可信之情況，依上說明，丙○○、乙○○二人於偵查中之證言自均具有證據能力。
三、被告之選任辯護人抗辯陳柏儒之測謊鑑定不具有證據能力部
    分〈本院卷第149頁〉：
  (一)按測謊鑑定究竟有無證據能力，刑事訴訟法並無明文規定，
    惟實務上，送鑑單位依刑事訴訟法第208條第1項規定，囑託
    法務部調查局或內政部警政署刑事警察局為測謊檢查，受囑
    託機關就檢查結果，以該機關名義函覆原囑託之送鑑單位，
    該測謊檢查結果之書面報告，即係受囑託機關之鑑定報告。
    該機關之鑑定報告，形式上若符合測謊基本程式要件，包括
    ：「一經受測人同意配合，並已告知得拒絕受測，以減輕受
    測者不必要之壓力。二測謊員須經良好之專業訓練與相當之
    經驗。三測謊儀器品質良好且運作正常。四受測人身心及意
    識狀態正常。五測謊環境良好，無不當之外力干擾等要件。
    」，即難謂無證據能力。至於合法之測謊鑑定報告，其證明
    力如何？可信賴至何種程度，則由法院以自由心證判斷之，
    但因測謊係以人的內心作為檢查對象，其結果之正確性擔保
    仍有困難，故不能使用鑑定結果，作為證明犯罪事實存在與
    否之唯一證據，法院仍應調查其他證據，以察受測謊人所述
    是否與事實相符。又內政部警政署刑事警察局之鑑定書，形
    式上符合測謊基本程式要件，亦即：經受測人即上訴人同意
    配合，並已告知得拒絕受測，以減輕上訴人不必要之壓力；
    該局鑑識科測謊組測謊員亦經良好之專業訓練與相當之經驗
    ；且測謊儀器（廠牌型號：Lafayette Lx-4000 ）品質良好
    ，運作正常；上訴人身心及意識狀態正常；測謊環境亦屬良
    好，無不當之外力干擾等要件；且觀其所附測謊鑑定說明書
    之內容記載事項，及參諸所附測謊圖譜分析量化表顯示，已
    載明鑑定經過及其結果，核與法定記載要件相符，所測試之
    問題及其方法又具專業可靠性，該測謊鑑定自有證據能力。
    最高法院95年度臺上字第3730號、98年度臺上字第2345號裁
    判意旨可資參照。
  (二)查陳柏儒係依其自由意志同意接受內政部警政署刑事警察局
    測謊鑑定，有陳柏儒偵查筆錄在卷可按，復有測謊鑑定時內
    政部警政署刑事警察局填製之測謊鑑定資料表、測謊鑑定說
    明書、測謊儀器測試具結書、測謊圖譜分析量化表、測謊鑑
    定人資歷表、測謊圖各附於97年度他字第368號偵查卷第42
    至49頁可憑，依據上述之說明，陳柏儒之測謊鑑定書自應具
    有證據能力，被告之選任辯護人上開抗辯意旨所指自無可採
    認。
四、按被告以外之人（包括證人、鑑定人、告訴人、被害人及共
    同被告等）於審判外之陳述雖不符刑事訴訟法第159條之1至
    之4等4條之規定，而經當事人於審判程序同意作為證據，法
    院審酌該言詞陳述或書面陳述作成時之情況，認為適當者，
    亦得為證據；當事人、代理人或辯護人於法院調查證據時，
    知有刑事訴訟法第159條第1項不得為證據之情形，而未於言
    詞辯論終結前聲明異議者，視為有前項之同意，同法第159
    條之5定有明文。立法意旨在於傳聞證據未經當事人之反對
    詰問予以核實，原則上先予排除。惟若當事人已放棄反對詰
    問權，於審判程序中表明同意該等傳聞證據可作為證據；或
    於言詞辯論終結前未聲明異議，基於尊重當事人對傳聞證據
    之處分權，及證據資料愈豐富，愈有助於真實發見之理念，
    且強化言詞辯論主義，使訴訟程序得以順暢進行，上開傳聞
    證據亦均具有證據能力。查檢察官、被告、被告之選任辯護
    人對於本案卷內相關證人之證述、文書卷證資料〈上述壹之
    一、二、三除外〉之證據能力，並未就有合於刑事訴訟法第
    159條第1項不得為證據之情形於本院言詞辯論終結前聲明異
    議，且上述證人之證述、文書卷證資料亦經本院於審理期日
    逐一提示、朗讀，並告以要旨，本院復審酌相關證人證述筆
    錄製成、文書卷證資料取得，並無證據顯示有何違背程序規
    定情事，依據上述之說明，均應具有證據能力。
貳、實體理由：
一、訊據上訴人即被告（以下稱被告）甲○○固不爭執陳柏儒有
    於如犯罪事實欄所載之時間，向伊借用款項遲未清償，而分
    別於95年6月20日簽發面額為二百七十萬元，於同年7月3日
    簽發面額為五十一萬三千七百元之本票二紙作為借款本息擔
    保，迄95年8月間某日，陳柏儒仍無法清償借款，在苗栗縣
    竹南鎮○市路○段170號伊經營之土地代書事務所內，由伊
    提供票號TH六二四九五七號本票〈以下稱偽造本票〉一紙，
    由陳柏儒簽寫發票金額為二百七十萬元，發票日為95年4月
    18日，發票人陳柏儒，嗣至97年3月13日，陳柏儒仍未償還
    借款，伊乃持上開偽造本票向臺灣苗栗地方法院民事庭聲請
    裁定准予強制執行等事實，惟矢口否認犯有偽造有價證券罪
    ，辯稱：自95年年初起，陸續借款給陳柏儒，陳柏儒均未如
    期清償，伊有向陳柏儒說擔保品不足，要求陳柏儒提供其父
    、兄所有房、地供作借款擔保，並要求陳柏儒須請其父、兄
    作為上開本票之共同發票人，偽造本票是陳柏儒在伊經營之
    代書事務所內簽署自己之姓名後，聲稱要將本票帶回住處給
    其父、兄簽名，伊不知「丙○○」、「乙○○」之簽名是陳
    柏儒所偽造等云云。被告之選任辯護人辯護意旨略稱：「陳
    柏儒先後證述均有重大瑕疵，不足以採信，加以丙○○、乙○○跟陳柏儒有親屬關係，陳柏儒所證自有誣陷被告之動機
    ，因扣案本票如係陳柏儒所偽造，陳柏儒為逃避責任，由陳
    柏儒之父親丙○○、哥哥乙○○為本件之告訴人，陳柏儒可
    以獲得丙○○、乙○○二人原諒；又陳柏儒素行不良，證言
    可信度很低，如果被告有教唆陳柏儒偽造扣案本票，被告亦
    不可能將扣案本票送至法院聲請本票裁定；末者，鈞院如仍
    認被告有罪，請考量被告經營之代書事務所已經結束經營，
    被告與被告之妻已離婚，被告需負擔家庭經濟，且於民事部
    分已與丙○○、乙○○達成和解等一切情狀，予緩刑的機會
    。」等語，資為被告辯護。
二、經查：
  (一)被告甲○○雖矢口否認犯有如犯罪事實欄所記載之偽造有價
    證券罪。惟證人陳柏儒已於偵查中結證稱：「（提示票號TH
    六二四九五七號本票影本）（問：乙○○、丙○○的名字是
    誰簽名的？）是我簽的。」、「（問：面額二百七十萬元正
    等文字誰寫的？）裡面的文字都是我寫的，三個指印都是我
    的指紋。」、「（問：你在簽乙○○與丙○○的名字時，有
    無經過他們的同意？）沒有。」、「（問：你為何要簽他們
    的名字？）從95年初開始就跟甲○○借錢，當時我在「竹南
    信用合作社」上班，95年5月30日離職，甲○○就說我欠他
    二百七十萬元，叫我簽一張二百七十萬元的本票，另外再簽
    一張五十一萬三千七百元利息的本票，甲○○說這樣對上面
    無法交代，叫我簽我哥哥跟我爸爸的名字，我就簽了。」、
    「（問：這張本票在何時、地點簽的？）在95年我離職後簽
    的，地點在竹南鎮○市路甲○○土地代書事務所。」、「（
    問：對於甲○○剛才所述有何意見？）這張本票是我在他的
    環市路事務所簽名的，是當著他的面把丙○○、乙○○的名
    字簽下去，並蓋我的指印，本票也是他交給我簽的。」、「
    （問：這張本票上的丙○○、乙○○誰寫的？）我寫的。我
    欠甲○○錢，甲○○叫我寫他們二個人的名字，要刻意寫筆
    跡不一樣。」等語（97年度他字第368號偵查卷第8至9、53
    頁）；再於原審法院審理中結證稱：「我是95年1月開始陸
    陸續續跟甲○○借款，我於95年5月30日從「竹南信用合作
    社」離職後，甲○○說我目前共欠二百七十萬元，叫我寫一
    張二百七十萬元的本票給他，我簽過二張二百七十萬元的本
    票，第一張沒有問題，第二張上我爸爸和哥哥的名字是我簽
    的，〈95年〉4月18日的日期是甲○○叫我往前面押的。我
    最早是在95年6月20日、同年7月3日分別簽發面額二百七十
    萬元、五十一萬三千七百元之本票給甲○○，TH六二四九五
    七號之二百七十萬元本票是隔一個月之後，在甲○○環市路
    的事務所簽的，當時只有我和甲○○在場，甲○○說因為我
    從信用合作社離職了，上面的金主覺得這樣沒有保障，他說
    因為三、四樓是我哥哥的名字，土地是我爸爸的名字，說我
    們三個人的名字一起簽，上面才會有保障，才不會叫我馬上
    還錢，我簽之前沒有經過我爸爸、哥哥的同意或授權，甲○○叫我簽，我就當場簽了，在這張本票之後，我還陸續簽了
    十張本票給甲○○，他說我分開簽等值的本票給上面金主一
    個保障，他才不會拿那張三個人名字的本票拿出來。」等語
    明確（原審卷第111至113、121至124頁）；而陳柏儒上開證
    述內容核與證人即告訴人丙○○、乙○○二人分別於偵查中
    、原審法院審理中結證後一致稱：渠等並未親自或授權陳柏
    儒在上述本票上簽署「丙○○」、「乙○○」署押作為共同
    發票人，亦不知陳柏儒有偽簽該紙本票等語相符（97年度他
    字第368號偵查卷第8至10頁，原審卷第95至96、106至107頁
    ）。又被告與陳柏儒並無仇恨，與丙○○、乙○○二人亦素
    不相識，此為被告所自承（原審卷第133頁），而陳柏儒業
    已坦承上開票號TH六二四九五七號之本票上關於「丙○○」
    、「乙○○」為共同發票人部分為伊所偽造，且陳柏儒並不
    因誣指被告共同犯罪即得免於償還向被告借款，更者陳柏儒
    前既已就積欠款項以個人名義開立面額二百七十萬元、五十
    一萬三千七百元二紙本票交予被告作為擔保，陳柏儒已無以
    丙○○、乙○○二人為共同發票人而偽造上述本票之必要作
    為向被告借款擔保之必要；另丙○○、乙○○與被告三人，
    已於97年4月29日在原審法院民事庭，就上開票號TH六二四
    九五七號本票債權對丙○○、乙○○二人不存在部分達成和
    解，有原審法院民事庭97年度苗簡字第207號和解筆錄一件
    附卷可證（97年度他字第368號偵查卷第14頁），丙○○、
    乙○○二人亦不因於上開證述，得再受有免除本票債務之利
    益，是陳柏儒、丙○○、乙○○三人在此種情況下，自無甘
    冒偽證罪責而設詞誣陷被告之理，足認陳柏儒、丙○○、乙○○三人上開所證，堪以採信。
  (二)又陳柏儒於97年7月10日，在內政部警政署刑事警察局進行
    測謊時，於測前會談稱該票號TH六二四九五七號本票是伊在
    甲○○代書事務所，當著被告簽下伊自己、及父親「丙○○
    」、兄長「乙○○」之署押，經Polygraph儀器以熟悉測試
    法檢測陳柏儒之生理反應正常並使其熟悉測試流程後，再以
    區域比對法測試，分析量化結果，認陳柏儒上揭陳述並無不
    實，有內政部警政署刑事警察局刑鑑字第0970104650號鑑定
    書在卷可憑（97年度他字第368號偵查卷第43至49頁）。此
    外，本院復佐以被告曾具狀向原審法院陳稱：因伊曾向多人
    借貸用以幫助陳柏儒，現已無力清償，並受債權人之恐嚇，
    以致無法遵期出庭等語，有被告親筆信函一紙在卷可稽（原
    審卷第56頁），足認被告借貸款項予陳柏儒之來源，確有來
    自其他金主提供，益徵陳柏儒證稱：因被告要向上面金主交
    代，要求伊偽造「丙○○」、「乙○○」署押為共同發票人
    之本票等語，應屬實情。
  (三)被告雖辯以：不知「丙○○」、「乙○○」二人之署押係陳
    柏儒所偽造，並辯稱：「沒有親眼看到乙○○、丙○○在票
    號TH六二四九五七號本票上簽名，因陳柏儒有同意他哥哥和
    他爸爸的不動產要給我抵押，我想說到時候再來核對身分，
    後來我沒有核對簽名，就向法院聲請本票裁定，裁定之後知
    道不是他們本人簽的，才於97年4月29日在庭上和解，我是
    信以為真，才去聲請本票裁定。」云云（原審卷第130至133
    頁）。惟被告從事土地代書工作已十餘年時間，有相當社會
    經驗，對於票據使用方式自有相當瞭解，且循本票上記載之
    地址或另以電話向丙○○、乙○○確認是否有簽發本票並無
    困難等情，為被告於原審法院審理中及答辯狀中所一再供述
    屬實無誤（原審卷第136至137、146頁）。被告既知悉須核
    對本票上共同發票人「丙○○」、「乙○○」之署押是否為
    丙○○、乙○○二人所親自簽名，向丙○○、乙○○二人確
    認又無困難，復依被告自95年8月間收受偽造本票後，至97
    年3月13日聲請本票強制執行前，均未向丙○○、乙○○二
    人確認，即逕自為強制執行聲請，所辯顯違一般常情，即難
    採信。況以上述偽造本票一紙係被告在伊所經營之代書事務
    所內取出交予陳柏儒，陳柏儒即當場簽寫本票上之發票金額
    、發票日、發票人「陳柏儒」等文字，已據被告於本院行準
    備程序、審理中先後供述在卷，復據陳柏儒歷次證述屬實，
    更足認陳柏儒證稱係在被告所經營之代書事務所內，由被告
    取出票號TH六二四九五七號本票一紙，伊當場書寫發票金額
    、發票日、發票人「陳柏儒」，並同時偽造「丙○○」、「
    乙○○」二人署押、指印為共同發票人等證言，核與本案客
    觀事實相符，被告上開所辯自係事後卸責避就之詞，無可憑
    採。
  (四)1.至於被告之選任辯護人辯稱：「一上開本票之簽名呈現不
    同之筆跡，應非陳柏儒同一人所偽造；二被告與陳柏儒間確
    有金錢借貸之事實，陳柏儒並以伊所有之苗栗縣竹南鎮○○
    段○○段第995、996建號建物，為被告之妻許玉芬設定最高
    限額五百萬元之抵押權登記，是被告借款債權已獲擔保，應
    無與陳柏儒共同偽造本票必要；三陳柏儒曾於89年3月31日
    以其父丙○○名義，持盜刻之「陳青萬」（其中「青」為「
    清」字之誤）印章，向「竹南信用合作社」貸款七百二十萬
    元，並虛設抵押權於丙○○所有土地上，又明知被告將在其
    所有上揭建物上設定抵押權，仍向其父丙○○、其姊陳慧華
    謊稱不知此事，足認陳柏儒為一蓄意欺騙家人，推卸自身責
    任之人；四陳柏儒於96年7月25日、96年8月6日、96年8月9
    日、96年8月14日、96年8月23日、97年1月14日有傳送簡訊
    予被告，聲稱其父丙○○、其兄乙○○同意協助處理借款債
    務。」，顯見陳柏儒所證不實云云。
  2.此查：
  (1)就上開偽造本票共同發票人之姓名字跡不同，係因被告要求
    陳柏儒刻意以不同之字跡書寫，業據陳柏儒證稱在卷，而被
    告收受上開偽造本票後，得持向實際出資之債權人出示，以
    證明陳柏儒有償還借款之意願，則被告要求陳柏儒以不同字
    跡書寫，避免渠等偽造本票行為遭識破，自無不合常理之處
    。況經本院囑託內政部警政署刑事警察局鑑定偽造本票上「
    丙○○」、「乙○○」二人之筆跡是否為陳柏儒所為，亦經
    該局於98年9月18日以刑鑑字第0980106009號、98年12月11
    日以刑鑑字第0980157851號鑑定書（本院卷第65、82頁）各
    一件函復稱無法鑑定等語，是關於偽造本票上「陳柏儒」、
    「丙○○」、「乙○○」三份署押筆跡雖有不同，惟此因係
    陳柏儒刻意書寫所致，自無從執為被告有利之認定。
  (2)又被告稱伊自95年2月初起至同年7月間，陸續借給陳柏儒共
    計約六百萬元（原審卷第146頁答辯狀），然在陳柏儒簽發
    系爭TH六二四九五七號本票之前，被告僅持有陳柏儒分於《
    95年6月20日、同年7月3日》簽發，面額為二百七十萬元、
    五十一萬三千七百元本票二紙，已如上述，並有原審法院97
    年度票字第141號裁定書一紙附卷可證（97年度他字第368號
    偵查卷第20頁），而被告係遲至《95年12月21日》，始以伊
    配偶許玉芬名義，在陳柏儒所有上述建物上設定第二順位之
    最高限額抵押權，亦有建物登記第二類謄本二份附卷可參（
    97年度他字第368號偵查卷第74至75頁），是於95年8月間偽
    簽系爭TH六二九五七號本票之前，陳柏儒並未提供任何不動
    產予被告作為借款擔保，確有被告所主張債權擔保額不足之
    情況，適足證明被告當時應有與陳柏儒共同偽造上述本票，
    使丙○○、乙○○二人共同擔保債務之動機。
  (3)再者，陳柏儒是否有被告之選任辯護人所主張欺騙家人行為
    ，核與本案犯罪事實無關，陳柏儒亦不因指證被告共同偽造
    有價證券得以免除自身應付之借款與票據責任，尚難以此遽
    論陳柏儒指證即屬虛偽。
  (4)另查，被告之選任辯護人提出陳柏儒於96年7月25日、96年8
    月6日、96年8月9日、96年8月14日、96年8月23日、97年1月
    14日傳送予被告之簡訊，在簡訊中陳柏儒有向被告聲稱其父
    丙○○、其兄乙○○有同意協助處理借款債務云云。然陳柏
    儒有傳送上述五通簡訊予被告，有被告提出之簡訊相片附於
    本院卷第43至44頁為憑，固堪可認定為真；然此五通簡訊係
    在被告於97年3月13日持上述偽造本票向原審法院民事庭聲
    請裁定前所發送，且丙○○、乙○○二人又因係被告持上述
    偽造本票向原審法院民事庭聲請裁定送達後始知悉遭偽造為
    上述本票共同發票人，亦據丙○○、乙○○二人各為結證在
    卷，皆如上開所述，是在上述五通簡訊傳送前，丙○○、乙○○二人尚未知悉伊二人遭偽造為上述本票之共同發票人，
    而陳柏儒於借款後因無力清償，陳柏儒在此情況，藉故拖延
    ，傳送簡訊向被告聲稱丙○○、乙○○已同意協助處理債務
    云云，即不悖於本案客觀事實，此亦不足以據為丙○○、乙○○二人於陳柏儒偽造上述本票前係屬知情且有授權簽名之
    認定。
  (五)次外，且有原審法院民事庭97年度票字第134號、第141號裁
    定書附卷，票號TH六二四九五七號本票正本一紙扣案，可資
    佐證。
  (六)末按「共同正犯除以自己共同犯罪之意思，事先同謀，而由
    其中一部分人實施犯罪行為之共謀共同正犯外，以有犯意之
    聯絡及行為之分擔為要件。又以自己共同犯罪之意思，事先
    同謀之共謀共同正犯，因其並未實行犯罪行為，僅係以其參
    與犯罪之謀議，為其犯罪構成要件之要素，故對其係如何參
    與犯罪之謀議，亦應於判決中詳予認定記載，並說明所憑之
    證據。另按本無犯罪之意思，因他人之教唆始起意犯罪，該
    教唆之人除於教唆後，又進而實行犯罪行為者，因其教唆行
    為已為實行行為所吸收，應論以正犯外，應僅為教唆犯。因
    之，教唆犯與共謀共同正犯就均未實行犯罪行為而言，則屬
    相同，其區別，在於教唆犯係教唆原無犯罪意思之人犯罪；
    共謀共同正犯則以以自己共同犯罪之意思，事先同謀而僅由
    其中一部分人實行犯罪行為，其未下手實行之人亦論以共同
    正犯。」，最高法院96年度臺上字第2794號裁判意旨參照。
    查，本案被告先係教唆原未具有偽造有價證券犯意之陳柏儒
    偽造上述本票，嗣在伊所經營之代書事務所內，取出伊所有
    票號TH六二四九五七號本票一紙交予陳柏儒，由陳柏儒當場
    簽寫發票金額二百七十萬元，發票日為95年4月18日，發票
    人「陳柏儒」，並同時偽造「丙○○」、「乙○○」二人之
    署押、指印以為共同發票人，偽造後陳柏儒將該本票交予被
    告收執等節，已如上開所述；則被告前先有教唆原無犯罪之
    意之陳柏儒偽造本案本票，繼而提供空白之本票一紙交予陳
    柏儒供作偽造有價證券使用使用，即被告先教唆即再參與偽
    造有價證券構成要件行為之實施，揆諸首揭裁判之說明，自
    應直接論以共同正犯至明。
  (七)是綜上所述，被告與陳柏儒共同偽造TH624957號之本票中，
    作為陳柏儒向被告借款之擔保，嗣被告再持以向原審法院民
    事庭聲請裁定而行使之犯罪，堪為認定，被告辯稱伊並未偽
    造上述本票云云，皆係事後卸責避就之詞，不足以採信；被
    告之選任辯護人辯護意旨所指亦不足以採為被告有利之認定
    。本案事證明確，被告犯上開偽造有價證券罪，應依法予以
    論科。
三(一)核被告甲○○所為，係犯刑法第201條第1項之偽造有價證券
    罪。被告犯上述偽造有價證券罪與陳柏儒彼此間，互有犯意
    聯絡，與行為分擔，為共同正犯；被告先教唆陳柏儒犯上述
    偽造有價證券罪，進而參與上述偽造有價證券罪構成要件行
    為之實施，應直接論以偽造有價證券罪，已如理由欄中所述
    ，檢察官於起訴書內稱被告上開所為係教唆犯陳柏儒犯偽造
    有價證券罪，應論以教唆犯等語，容有誤認，惟在起訴基本
    犯罪事實同一下，起訴法條應予以變更。再於上開本票上偽
    簽「丙○○」、「乙○○」二人之署押並捺指印之行為，為
    偽造本票之部分行為，其後行使偽造本票之低度行為，為偽
    造本票之高度行為所吸收，均不另論罪。另於上開本票上偽
    造以「丙○○」、「乙○○」二人為共同發票人之本票一紙
    ，足生損害於丙○○、乙○○二人，係以一行為觸犯二個同
    一罪名，為同種想像競合犯，應依刑法第55條前段規定以一
    罪處斷。
  (二)被告為求供為債權擔保，與陳柏儒共同以「丙○○」、「乙○○」二人名義偽造上述本票，所為固值非難，然被告犯本
    件偽造有價證券罪並無任何犯罪所得，犯罪實害尚非鉅大，
    且起因又係被害人丙○○之子、乙○○之弟即陳柏儒在外積
    欠大筆款項，屢向被告借款而無法清償，並非被告為圖取不
    法利益而肇生本案，再者被告與被害人丙○○、乙○○二人
    已達成民事和解，有原審法院97年度苗簡字第207號和解筆
    錄一件附卷可憑（本院卷第123頁），本院斟酌被告因短於
    思慮，致共犯本案偽造有價證券罪，偽造本票一紙被害對象
    僅為丙○○、乙○○二人，並未廣泛流通，對金融秩序未生
    重大危害，對丙○○、乙○○造成之損失尚屬輕微，更在陳
    柏儒積欠被告款項遲不清償，且共犯偽造有價證券罪又已獲
    取緩刑判決等情況下，被告犯上開偽造有價證券罪之情狀客
    觀上顯有可憫恕之處，倘處以法定本刑之最低刑度有期徒刑
    三年，在客觀上足以引起一般人之同情而猶嫌過重，爰依刑
    法第59條規定減輕其刑。爰審酌被告於本院審理中對於上揭
    犯行雖未坦承犯罪，惟對全案過程並未多加爭執，且已與丙○○、乙○○達成和解，犯罪手段尚屬平和，暨其犯罪動機
    僅為求供債權擔保等一切情狀，量處有期徒刑二年，資以懲
    儆。
  (三)末查被告於前五年內，未曾犯罪受有期徒刑以上刑之宣告，
    因一時失慮，偶罹刑典，經此刑之宣告後，應知警惕而無再
    犯之虞，本院因認暫不執行其刑為當，予以宣告緩刑五年，
    以勵自新。惟為使被告於本案宣告後，得以時時督促自身行
    為，不再犯罪，並依刑法第74條第2項第4款規定，併宣告應
    向公庫支付新臺幣十五萬元。
四、末按偽造之本票固應依刑法第205條規定宣告沒收，惟如發
    票人有二人以上，其中僅部分發票人係偽造，對於真正發票
    人部分並非無效，自不得沒收，而票據權利之行使與票據本
    身不能分離，於此情形法院為沒收之宣告時，僅諭知偽造部
    分（即偽造發票人部分）沒收即可，不得將該紙票據本體宣
    告沒收，而剝奪合法持有人對於真正發票人之權利（最高法
    院89年度臺上字第2017號判決參照）。故扣案之TH624957號
    本票一紙，僅丙○○、乙○○二人為發票人部分係屬偽造，
    應依刑法第205條之規定，不問屬於犯人與否，宣告沒收之
    （其上偽造之「丙○○」、「乙○○」署名及指印二枚，係
    包含在應沒收之本票內，無另行宣告沒收之必要）；至被告
    陳柏儒之署名既為真正，其為發票人部分仍屬有效之票據，
    自毋庸宣告沒收。
五、原審判決，以被告甲○○教唆犯陳柏儒犯偽造有價證券罪，
    事證明確，依據刑事訴訟法第299條第1項前段，刑法第29條
    、第201條第1項、第205條、第55條，刑法施行法第1條之1
    等規定予以論科，並審酌被告矢口否認犯罪，飾詞狡辯，且
    係因其教唆陳柏儒始為本件犯罪，惡性較為重大等一切情狀
    ，量處被告有期徒刑三年六月之認事用法，雖非無見。惟查
    本件被告先教唆陳柏儒偽造上述本票，進而提供本票一紙供
    為陳柏儒偽造上述本票使用，自係參與偽造有價證券構成要
    件行為之實施，應直接論以共犯，原審判決仍以被告係犯教
    唆犯以論斷，即有所誤。被告以否認犯罪為由提起上訴，固
    無可採，為無理由，惟原審判決既仍有上開疏誤之處，仍屬
    無可維持，應由本院將原審判決予以撤銷，另為適當之判決
    。
據上論結，應依刑事訴訟法第369條第1項前段、第364條、第299
條第1項前段、第300條，刑法第28條、第201條第1項、第59條、
、第74條第2項第4款、第205條，判決如主文。
本案經檢察官丁○○到庭執行職務。
中    華    民    國    99    年    3     月    25    日
            刑事第三庭    審判長法  官  王  增  瑜
                                法  官  吳  進  發
                                法  官  梁  堯  銘
以上正本證明與原本無異。
如不服本判決應於收受送達後10日內向本院提出上訴書狀，其未
敘述上訴之理由者，並得於提起上訴後10日內向本院補提理由書
（均須按他造當事人之人數附繕本）「切勿逕送上級法院」。
                                書記官  陳  玫  伶
中    華    民    國    99    年    3     月    25    日

司法院資訊處製作；財團法人民間司法改革基金會備份。
